台灣高等法院台中分院刑事判決　　　　　　　　九十年度上更(一)字第四四號
　　上　訴　人　臺灣台中地方法院檢察署檢察官
　　被　　　告　李泰穎
　　　　　（原名乙○○）
右上訴人因被告偽造文書等案件，不服臺灣臺中地方法院八十七年度訴字第二七０四
號中華民國八十八年六月四日第一審判決（起訴案號：臺灣臺中地方法院檢察署八十
七年度偵字第九二三三號），提起上訴，本院判決如左：
    主      文
原判決撤銷。
李泰穎行使明知為不實之事項，而使公務員登記於職務上之所掌之公文書，足以生損
害於公眾及他人，處有期徒刑肆月，如易科罰金，以佰元折算壹日。又，行使偽造
私文書，足以生損害於公眾及他人，處有期徒刑伍月，如易科罰金，以佰元折算壹
日。應執行有期徒刑捌月，如易科罰金，以佰元折算壹日。
    事      實
一、李泰穎（原名乙○○）於民國（下同）八十四年十二月間，邀同丁○○（原名張
    文雄）、丙○○○（原名張陳梅蘭）夫婦投資新臺幣（下同）二百萬元，擬成立
    「國潤國際股份有限公司」，從事進口潤滑油銷售業務，明知渠等間就公司種類
    係約定成立「股份有限公司」，詎李泰穎竟利用丁○○夫婦授權辦理公司登記相
    關事宜之機會，未經徵得丁○○夫婦之同意，於八十四年十二月六日，在臺中市
    某不詳地點，在公司章程上，虛偽記載所成立者係國潤國際「有限公司」，蓋用
    丁○○夫婦印文，並以此不實事項，持以向前臺灣省政府建設廳申請辦理公司設
    立登記，使該廳承辦公司設立登記業務之公務員，將此不實之事項登載於職務上
    所掌之公司設立登記事項卡等公文書，並憑以核發公司執照，足以生損害於丁○
    ○、丙○○○及前臺灣省政府建設廳對公司設立登記管理之正確性。復於八十五
    年五月十六日，持前開登載不實之公司執照，向臺中市政府申請營利事業登記，
    使承辦營利事業登記業務之公務員，將此不實之事項登載於職務上所掌之公文書
    ，並憑以核發營利事業登記證，亦足以生損害於臺中市政府對營利事業登記之正
    確性。
二、又國潤國際有限公司於成立時，林泰穎另邀同黃沂榮以國慶化學股份有限公司（
    下稱國慶公司）轉投資三百萬元，並由黃沂榮及黃沂榮指派之國慶公司員工黃亭
    棣、林伯周擔任股東（李泰穎雖負責公司實際運作，惟並未實際出資）。嗣因黃
    沂榮認為潤滑油業務與國慶公司業務無關，有意退股，李泰穎為延續國潤國際有
    限公司之經營，竟另行起意，明知國慶公司以黃沂榮、黃亭棣、林伯周名義出資
    各一百六十萬元、一百二十萬元、二十萬元並未實際轉讓予乙○○、戊○○、林
    美珍，而係由黃沂榮以退股之方式，領回國慶公司出資額共二百七十餘萬元，竟
    於八十五年六月十五日，在臺中市某不詳地點，偽造丁○○、丙○○○同意前開
    出資轉讓及改推李泰穎、戊○○為董事，李泰穎為董事長之國潤國際有限公司股
    東同意書及載明股已全數收足之公司章程，並分別於其上接續盜蓋丁○○夫婦之
    印章，持以向臺灣省政府建設廳申請變更登記，使該廳承辦公司變更登記業務之
    公務員，將此不實之事項登載於職務上所掌之公司變更登記事項卡等公文書，並
    憑以核發變更登記後之公司執照，足以生損害於丁○○、丙○○○及前臺灣省政
    府建設廳對公司變更登記管理之正確性。
三、案經丁○○、丙○○○訴由臺灣臺中地方法院檢察署檢察官偵查起訴。
    理      由
一、訊據被告李泰穎對於右揭時地邀同告訴人夫婦投資設立國潤公司，從事進口潤滑
    油銷售業務，告訴人同意其代刻印章使用，並授權代辦公司設立登記、申請營利
    事業登記及嗣後黃沂榮以退股之方式，抽回國慶公司轉投資之資金時，又辦理公
    司變更登記之各該事實均坦承不諱。惟矢口否認有何踰越授權、盜蓋印章、偽造
    私文書、使公務員登載不實，進而持以行使之犯行，辯稱：當初伊與告訴人商議
    成立公司進口潤滑油銷售時，並未論及公司種類，伊依據合意而辦理「國潤國際
    有限公司」之設立登記及營利事業登記，又八十五年六月間，黃沂榮表示欲退出
    公司之經營，並將資金自國潤國際有限公司帳戶中抽出時，伊為顧及公司得以繼
    續經營，曾將上情告知告訴人丁○○，丁○○乃指示另覓新股東承受黃沂榮之股
    份，並命伊出任公司負責人，伊即據以辦理公司變更登記，伊辦理如事實欄所載
    之各項申請，均經告訴人同意並授權為之，伊未踰越授權云云。
二、本院查：
  (一)被告李泰穎上開時、地邀同告訴人丁○○、丙○○○夫婦投資二百萬元及案外人
    國慶公司負責人黃沂榮（涉嫌共同偽造文書及詐欺部分，業據檢察官不起訴處分
    確定）投資三百萬元，擬成立公司，從事進口潤滑油銷售業務。告訴人於八十四
    年十二月六日匯款二百萬元至國潤國際股份有限公司籌備處黃沂榮設於中國國際
商業銀行北台中分行帳戶，八十四年十二月六日訂立之公司章程中，載明股東為
    黃沂榮、黃亭棣、張文雄、張陳梅蘭、林伯周，其中黃亭棣黃沂榮之子、林伯周
    係黃沂榮所經營另公司之下屬，黃沂榮得該二人同意，為形式上部分出資之股東
    名義人，嗣上開公司分別取得公司執照及營利事業登記證後，黃沂榮要求退股，
    於八十五年六月十五日國潤國際有限公司股東同意書影本，載明：原股東黃沂榮
    出資一百六十萬元部分由被告承受，原股東黃亭棣出資一百二十萬元部分由被告
    配偶戊○○承受，原股東林伯周出資二十萬元部分由林美珍承受，改推被告、戊
    ○○為董事，並推被告為董事長對外代表公司等語。另於八十五年六月十五日變
    更公司章程亦載明：「本公司資本總額定為新台幣五百萬元，全部繳足」，被告
    出資一百六十萬元、戊○○出資一百二十萬元、林美珍出資二十萬元、告訴人夫
    婦各出資一百萬元等語，實際上被告及戊○○、林美珍等人並未出資，黃沂榮出
    資部分亦據其取回二百七十餘萬元（扣除公司支出相關費用後），並未由被告等
    人承受。被告嗣向主管機關申請變更登記，取得公司執照等情，已據被告於偵查
    中供明在卷，復據證人黃沂榮、黃亭棣、林伯周、林美珍等人分別於偵查及原審
    審理時證述在卷，並有上開匯款回條、公司章程、公司執照、營利事業登記證、
    股東名簿、股東同意書等影本附卷可考。
  (二)被告於邀同告訴人成立公司進口潤滑油之初，係以合意成立「股份有限公司」，
    嗣被告實際係成立國潤國際「有限公司」之事實，業據告訴人指訴在卷，並有前
    揭經濟部公司執照、台中市政府營利事業登記證、股東名簿、上開公司章程等影
    本附偵查卷可憑，參酌：I卷附之中國國際商業銀行八十八年四月九日（八八）
    北宗業字第０四八號函附之國潤國際有限公司籌備處開戶資料戶名欄即載為「國
    潤國際股份有限公司」籌備處黃沂榮，且存戶印章及印鑑卡初亦蓋有「國潤國際
    股份有限公司」籌備處印文，嗣後方改為國潤國際有限公司籌備處印文。II偵查
    卷附台中市第二信用合作社匯款回條影本，告訴人所提出投資二百萬元之匯款單
    ，所載戶名亦為「國潤國際股份有限公司」籌備處黃沂榮，即得以證實。按刑法
    第二百十條之偽造文書，以無制作權之人冒用他人名義而制作該文書為必要，如
    行為人對此種文書，本有制作之權，縱令其不應制作而制作或其制作之內容虛偽
    ，亦無偽造之可言。本件被告邀同告訴人丁○○、丙○○○夫婦投資二百萬元，
    擬成立「國潤國際股份有限公司」，告訴人二人乃同意被告代刻印章以辦理公司
    設立登記相關事宜，被告雖以告訴人兩人名義偽造「國潤國際有限公司」章程，
    蓋用告訴人兩人印章，持以辦理公司設立登記，然上開「國潤國際有限公司」係
    以告訴人兩人為股東，則被告以告訴人兩人名義制作股東名簿及公司章程，應非
    屬無制作權之人冒用他人名義所偽造之文書，而係有制作權人製作內容不實之文
    書。又，依本院卷附經濟部中部辦公室九十一年三月十一日經中三字第九一００
    八五一五四０號函說明欄所示：公司登記係採準則主義，公司於備齊相關文件時
    ，主管機關即應依所附文件據以書面審查，如符合法令規定及程序，即應核准其
    登記等語。是本件前台灣省政府建設廳承辦公務員，對於「國潤國際有限公司」
    於受理設立及變更登記，僅為形式審查而無實質審查權甚明，被告以上開不實事
    項，使承辦公務員登記於職務上所掌之公司設立登記及營利事業登記等公文書應
    可認定。另，公司法就有限公司及股份有限公司分別設有專章予以規範，就股份
    有限公司部分，為保障股東，自設立、股份、股東會、董事及董事會、監察人、
    會計．．規範尤其詳盡，是被告之上開行為，自足以生損害於主管機關之管理及
    告訴人之利益甚明，併予敘明。
  (三)被告及戊○○、林美珍等三人，均未實際受讓黃沂榮、黃亭棣、林伯周之出資，
    此為被告所是認，並經林美珍於偵查中證述無誤，已見前述。而原黃沂榮以國慶
    公司轉投資之三百萬元，係經黃沂榮以退股為由，抽回二百七十餘萬元，亦據黃
    沂榮供述甚明，並有前開帳戶之往來明細帳在卷可稽。按國慶公司退股後，國潤
    國際有限公司帳戶只餘一百九十餘萬元，倘若告訴人知悉國慶公司業已退股，實
    際經營之被告又未曾出資，且國潤公司於斯時復尚未進口任何潤滑油，其為避免
    損失擴大，自當亦以撤回出資為允當，豈會同意由未實際出資之被告及戊○○、
    林美珍等人掛名登記為股東，並由被告出任公司之董事長？被告謂此為告訴人知
    情並同意，實有悖常情，尚難遽以憑信。又黃沂榮雖以退股為由，抽回其國慶公
    司轉投資之資金，但對於其後之變更登記，亦即國慶公司以黃沂榮、黃亭棣、林
    伯周名義出資各一百六十萬元、一百二十萬元、二十萬元分別轉讓予被告、戊○
    ○、林美珍，並改推被告、戊○○為董事，被告擔任董事長之事，黃沂榮始終否
    認知情並參與；而被告且坦承上述變更，均係伊一人所為，黃沂榮因自己另經營
    事業，國潤公司部份均交伊處理，如何變更黃沂榮確不知情無訛。因而黃沂榮並
    非被告辦理公司變更登記行為之共同正犯。
  (四)依本院卷附經濟部中部辦公室公司變更登記申請案件一覽表所示，申請變更登記
    應附之證件包括公司章程及章程修正條文對照表，又依該辦公室九十一年三月十
    一日經中三字第九一００八五一五四０號函說明欄所示，公司部分股東退股及增
    加新股東，若無涉及資本額變更，申請文件毋須表明股款收足情形等語，本件變
    更登記前後之資本額雖未變更，依上開函文所示，本無須於申請文件上表明股款
    收足，然被告既以申請文件即公司章程上虛偽表明被告及戊○○、林美珍等人之
    上開股款全數繳足，並提出為變更登記申請，是於被告成立公司法第九條第三項
    之罪應無疑義。
  (五)黃沂榮於公司成立後，表明退股，應係被告於成立上開公司時無法逆料之事，被
    告於黃沂榮退股時，另外之偽造同意書及公司章程變更等行為，自係另行起意而
    為，本件事證明確，被告否認犯罪，所辯各節，無非卸責之詞，不足遽採，其犯
    行洵堪認定。
三、核被告所為：(1)就事實欄一部分，係犯刑法第二百十四條及第二百十六條行使同
    法第二百十四條之使公務員登載不實文書罪，被告先後二次使公務員登記不實犯
    行，時間緊接、犯罪手法及所犯罪名均相同，顯係基於概括犯意反覆為之，應依
    連續犯規定論以一罪，其使公務員登載不實之低度行為復為行使之高度行為所吸
    收，不另論罪。(2)就事實欄二部分，係犯刑法第二百十六條行使同法第二百十條
    之偽造私文書罪、刑法第二百十四條之使公務員登記不實罪及修正前公司法第九
    條第三項（此部分雖未據起訴，惟與有罪部分有牽連犯裁判上一罪之關係，本院
    自得併予審理，且新舊法比較結果，以舊法較有利於被告）之罪，被告盜用印章
    之行為，為其偽造私文書之階段行為。被告以一接續行為同時偽造侵害告訴人二
    人各別之法益，為想像競合犯，仍應論以一罪。被告先後二次行使偽造私文書犯
    行，時間緊接、犯罪手法及所犯罪名均相同，顯係基於概括犯意反覆為之，應依
    連續犯規定論以一罪。所犯偽造私文書罪、使公務員登載不實罪與違反公司法間
    ，有方法結果之牽連關係，為牽連犯，應從一重之偽造私文書罪處斷。而偽造私
    文書低度行為復為行使之高度行為所吸收，不另論罪。被告所犯行使刑法第二百
    十四條之罪與行使偽造私文書罪，犯意各別，犯罪構成要件復異應分論併罰。原
    審就被告予以被告論罪科刑固非無見，惟查：I九十年一月四日修正，同年月十
    日經總統公布施行之刑法第四十一條第一項規定：「犯最重本刑為五年以下有期
    徒刑以下之刑之罪，而受六個月以下有期徒刑或拘役之宣告，因身體、教育、職
    業、家庭之關係或其他正當事由，執行顯有困難者，得以一元以上三元以下折算
    一日，易科罰金。但確因不執行所宣告之刑，難收矯正之效，或難以維持法秩序
    者，不在此限」，亦即修正前刑法第四十一條原規定所犯最重本刑為三年以下有
    期徒刑之罪，而受六個月以下有期徒刑或拘役之宣告，因身體、教育、職業或家
    庭之關係，執行顯有困難者得為易科罰金，已修正為同條第一項前段為所犯最重
    本刑為五年以下有期徒刑之刑之罪，而受六個月以下有期徒刑或拘役之宣告，因
    身體、教育、職業、家庭之關係或其他正當事由，執行顯有困難，得為易科罰金
    ，並於同年一月十二日生效，比較新舊法以新法較有利於行為人，原審就此部分
    ，未及比較適用，並為被告有利之認定。II原判決認被告係與黃沂榮共同基於犯
    意之聯絡，偽造股東同意書及公司章程，申請變更登記，被告與黃沂榮二人之間
    ，就行使偽造之股東同意書、公司章程及據以為公司變更登記部分，有犯意聯絡
    及行為分擔，均為共同正犯乙節，原判決並未說明其認定之依據，且黃沂榮業經
    檢察官偵查後認其罪嫌不足，已予不起訴處分確定，事實上亦查無任何積極證據
    足以證明黃沂榮之犯行。III原判決誤認前開申請公司設立登記之公司章程部分另
    犯有偽造文書罪。Ⅳ被告就告訴人所受損害未為任何賠償，遽爾為緩刑之宣告。
    Ⅴ就被告違反公司法部分漏未認定等均有未洽，檢察官依據告訴人聲請，上訴指
    摘原審判決量刑太輕云云，應有所據，自仍應由本院予以撤銷改判。審酌被告之
    品行、犯罪之動機、犯罪之情節、犯罪所生之損害、犯罪後之態度等一切情狀，
    分別量處如主文所示之刑，並定其執行刑及諭知易科罰金之折算標準。又，得依
    刑法第二百十九條之規定沒收者，以偽造之印章、印文或署押為限。至盜用他人
    真正印章所蓋之印文，並非該條所指之偽造印文。本件被告所用之印章，既原
    係告訴人授權被告所刻用，尚不得依本條沒收，併予敘明。
四、至公訴意旨另以：被告乙○○向告訴人丁○○夫婦佯稱籌設「國潤國際股份有限
    公司」準備進口販賣潤滑油，必定獲利等說詞，致告訴人陷於錯誤而投資二百萬
    元，嗣被告並未依約成立國潤國際股份有限公司，僅成立國潤國際有限公司，因
    認被告涉有刑法第三百三十九條第一項之詐欺取財罪嫌云云。惟按刑法第三百三
    十九條第一項之詐欺罪，係以意圖為自己或第三人不法之所有，以詐術使人陷於
    錯誤，將本人或第三人之物交付為構成要件。故刑法上之詐欺罪，除行為人主觀
    上有為自己或第三人不法之所有之意圖外，於客觀上，必以行為人有施用詐術為
    必要，如未使用詐術使人陷於錯誤，自不得以詐欺罪相繩。所謂以詐術使人交付
    ，必係被詐欺人因其詐術而陷於錯誤，始為相當，若其所用方法，不能認為詐術
    ，亦不致使人陷於錯誤，即不構成本罪（最高法院四十六年臺上字第二六０號判
    例意旨參照）。經查，被告邀同告訴人入股之初確係準備籌設國潤國際股份有限
    公司，此觀諸前開中國國際商業銀行開戶資料上仍載為「國潤國際股份有限公司
    籌備處」及原蓋有該籌備處印文自明，且被告於國潤國際有限公司成立後，亦依
    經營計劃進口潤滑油，該潤滑油目前仍存放在案外人李明憲所經營之永蕣紙業股
    份有限公司之倉庫內，告訴人曾會同被告前往該倉庫清點潤滑油數量等情，為告
    訴人所不否認，核與證人李明憲證述情節相符，自堪信為真實，準此，縱被告嗣
    後未依約成立「股份有限公司」之型態經營潤滑油，並偽造告訴人名義申請國潤
    國際有限公司設立登記，犯有前開偽造文書犯行，究難據此認定被告於邀同告訴
    人入股之初有何施用詐術之行為。此外，復查無其他積極證據足以證明被告有何
    公訴人所指之詐欺犯行，此部份不能證明被告犯罪，本應諭知無罪之判決，惟公
    訴意旨認此部分與前開有罪部分有方法結果之牽連關係，為裁判上一罪，故無庸
    另為被告無罪之諭知，併予敘明。
五、被告經合法傳喚無正當理由不到庭，爰不待其陳述，逕行判決。
六、據上論斷，應依刑事訴訟法第三百六十九條第一項前段、第三百六十四條、第二
    百九十九條第一項前段、第三百七十一條，刑法第二條第一項前段、第五十六條
    、第二百十六條、第二百十條、第二百十四條、第五十五條、修正後第四十一條
    第一項前段，修正前公司法第九條第三項，罰金罰鍰提高標準條例第一條前段、
    第二條，判決如主文。
本案經檢察官甲○○到庭執行職務。
中      華      民      國      九十一  年      三      月      二十七  日
                                臺灣高等法院臺中分院刑事第四庭
                                      審判長法  官  洪  耀  宗
                                            法  官  江  德  千
                                            法  官  劉  登  俊
右正本證明與原本無異。
如不服本判決應於收受送達後十日內向本院提出上訴書狀，其未敘述上訴之理由者並
得於提起上訴後十日內向本院補提理由書（均須按他造當事人之人數附繕本）。
                                            書記官  鄧  智  惠
中      華      民      國      九十一  年      三      月      二十七  日
                                                                        Ａ
